臺灣高等法院刑事判決
110年度上訴字第2013號
上  訴  人  
即  被  告  胡中徽
上列上訴人因毒品危害防制條例案件，不服臺灣桃園地方法院10
9年度審訴字第1222號，中華民國109年12月29日第一審判決（起
訴案號：臺灣桃園地方檢察署109年度毒偵字第1852號），提起
上訴，本院判決如下：
    主  文
上訴駁回。
    理  由
一、公訴意旨略以：被告胡中徽分別基於施用第一級及第二級毒
    品之犯意，於民國108年12月23日下午5時許，在其桃園市○○
    區○○路000號0樓000室租處，以針筒注射、燒烤方式各施用
    第一級毒品海洛因1次、第二級毒品甲基安非他命1次。因認
    被告所為，分別係涉犯毒品危害防制條例第10條第1項之施
    用第一級毒品罪嫌及同條第2項之施用第二級毒品罪嫌等語
    。
二、被告上訴意旨略以：被告現因毒品案件在監執行中（執行刑
    為有期徒刑2年4月），在此情形下絕無附命完成戒癮治療之
    緩起訴處分之可能，應為聲請觀察、勒戒裁定，但此較不利
    於被告，與刑法第2條從舊從輕原則有違，亦非被告所願，
    應科處有期徒刑，方符被告之權益，爰請撤銷原判決等語。
三、109年1月15日修正公布、同年7月15日施行之毒品危害防制
    條例第20條第3項規定，犯第10條之罪於觀察、勒戒或強制
    戒治執行完畢釋放後，3年後再犯第10條之罪者，適用同條
    前2項之規定，即再經觀察、勒戒或強制戒治等程序。上開
    所稱「3年後再犯」，只要本次再犯（不論修正施行前、後
    ）距最近1次觀察、勒戒或強制戒治執行完畢釋放，已逾3年
    者，即該當之，不因其間有無犯第10條之罪經起訴、判刑或
    執行而受影響，此為最高法院已統一之法律見解。又刑事訴
    訟法第303條第1款規定，案件有起訴之程序違背規定之情形
    者，應諭知不受理之判決。此所稱起訴之程序違背規定，係
    指檢察官提起公訴之訴訟行為於程序上有違法律之規定而言
    ，因起訴後始發生之情事變更事由，致法院不能為實體上之
    審理及實體判決者，亦屬之。本案被告行為後，前述修正後
    之毒品危害防制條例強調「治療勝於處罰」、「醫療先於司
    法」之刑事政策，強化觀察、勒戒或強制戒治處分、命附條
    件緩起訴處遇措施與監禁刑罰間之交替運用，使之相輔相成
    ，以助施用毒品者重生。而施用毒品者之成癮性、施用動機
    或生活環境各有不同，修正前就機構外處遇，僅有附命完成
    戒癮治療之單一模式，若不分個案情節、無論有否醫療必要
    ，一律施以戒癮治療，顯然過於僵化而缺乏彈性，故除以往
    之「觀察、勒戒或強制戒治」及「附命完成戒癮治療緩起訴
    」雙軌制處遇外，更賦予檢察官得依個案情形，以刑事訴訟
    法第253條之2第1項第4款至第6款或第8款規定，給予施用毒
    品者繳納處分金、義務勞務、心理輔導或其他預防再犯措施
    為附條件之緩起訴處分，俾其能經由多元化之緩起訴處遇，
    有效並適當戒除毒癮而澈底擺脫毒品危害。從而，修法後既
    已賦予檢察官視個案不同而為觀察、勒戒或附條件緩起訴（
    含戒癮或毋庸戒癮之條件）之裁量，復涉施用毒品者人身自
    由之剝奪及受多元處遇之選擇，攸關其權益，故法院視個案
    情形，如認檢察官未及審酌被告有無不適合附命完成戒癮治
    療等緩起訴處分之情形，而逕予裁定觀察、勒戒，顯屬不利
    或有失公平者，自得認起訴之程序違背規定，且無從補正而
    為不受理之判決，俾由檢察官再行斟酌而為適法之裁量（最
    高法院109年度台抗大字第1771號裁定意旨參照）。
四、本件被告前因施用毒品案件，經臺灣桃園地方法院以96年度
    毒聲字第1306號裁定送觀察、勒戒後，認有繼續施用之傾向
    ，再經同法院以97年度毒聲字第357號裁定令入戒治處所施
    以強制戒治，因其戒治成效經評定為合格，而於97年11月27
    日停止戒治依法釋放，該次施用毒品犯行，並經臺灣桃園地
    方檢察署檢察官以98年度戒毒偵字第5號為不起訴處分確定
    ，被告其後雖有因施用毒品案件經法院判處罪刑確定及執行
    完畢之情形，但迄今並無再受觀察、勒戒或強制戒治等保安
    處分之裁判及執行，期間亦未受「附命緩起訴」等節，有本
    院被告前案紀錄表在卷可憑。檢察官起訴被告本案施用毒品
    之行為時間為「108年12月23日下午5時許」，已在其最近一
    次強制戒治執行完畢釋放日（即前述97年11月27日）之3年
    後，揆諸前揭說明，原審法院認檢察官未及審酌有無對被告
    附命完成戒癮治療之緩起訴處分之可能，逕予起訴，其訴訟
    條件有所欠缺，且對被告權益影響重大，法院不宜依據第35
    條之1第2款後段立法說明，逕依職權為觀察、勒戒或強制戒
    治之裁定，乃依刑事訴訟法第303條第1款規定為公訴不受理
    之判決，經核於法尚無不合。
五、被告上訴意旨雖認其本案犯罪時間既於毒品條例相關條文修
    正前之舊法時期，即應依刑法第2條第1項之規定適用當時之
    法律論罪科刑，對其較為有利等語，但此顯係誤解修正後之
    施用毒品刑事政策及法律適用情形，本件於不受理判決確定
    後即回歸檢察官偵查，上訴人仍有獲得毒品條例第24條規定
    之多元處遇緩起訴機會，對其更為保障，且符合本次修法本
    旨。此外，法務部已修正「有無繼續施用毒品傾向評估標準
    紀錄表」及「有無繼續施用毒品傾向評估標準說明手冊」，
    並於110年3月26日實施，將「毒品相關司法紀錄」及「其他
    犯罪相關紀錄」之計分方式均修正為總分上限各為10分（修
    正前無上限），是被告雖有多筆毒品及其他犯罪相關司法紀
    錄，但經施以觀察、勒戒後，依修正後評估標準，並不一定
    會被認定為有繼續施用毒品傾向而施以強制戒治，相較於其
    所犯施用第一級毒品罪之法定最低本刑有期徒刑6月（若依
    累犯規定加重，依實務慣例將從有期徒刑7月起量刑），若
    判處徒刑亦未必會比施以觀察、勒戒對被告較為有利，況觀
    察、勒戒或強制戒治重在戒癮治療，與有期徒刑之刑罰性質
    尚有不同，亦難互相比較，被告認科處徒刑對其較為有利，
    尚非有理。
六、綜上所述，原審法院依刑事訴訟法第303條第1款規定為公訴
    不受理之判決，經核並無不當，被告仍執前詞提起上訴，為
    無理由，業經本院論述如前，應予駁回，並不經言詞辯論為
    之。
據上論斷，應依刑事訴訟法第368條、第372條，判決如主文。　
中　　華　　民　　國　　110 　年　　6 　　月　　22　　日
                  刑事第二十庭  審判長法　官  王復生
                                      法　官  蕭世昌
                                      法　官  張紹省
以上正本證明與原本無異。
施用第一級毒品部分如不服本判決應於收受送達後二十日內向本
院提出上訴書狀，其未敘述上訴之理由者並得於提起上訴後二十
日內向本院補提理由書（均須按他造當事人之人數附繕本）「切
勿逕送上級法院」。
其他不得上訴。
                                      書記官  宗志強
中　　華　　民　　國　　110 　年　　6 　　月　　22　　日